ACORDAO-COMPLETO-2342628

ACÓRDÃO 2007/2019 ATA 33/2019 - PLENÁRIO

VISTOS, relatados e discutidos estes autos em que se apreciam embargos de declaração opostos por Antonio José Domingues de Oliveira Santos e pela Infracon Construtora e Incorporadora Eireli em face do Acórdão 2992/2018-TCU-Plenário, por meio do qual o Tribunal conheceu e negou provimento aos recursos de reconsideração interpostos pelos embargantes contra o Acórdão 201/2018-TCU-Plenário que, no que interessa aos embargantes, conheceu de recurso de revisão, acatou parcialmente as suas alegações de defesa, tornou insubsistente o Acórdão 2728/2004-TCU-Primeira Câmara, julgou irregulares as suas contas, cominou-lhes débito e imputou-lhes multa,
ACORDAM os Ministros do Tribunal de Contas da União, reunidos em Sessão do Plenário, diante das razões expostas pelo Relator, em:
9.1. com fundamento nos arts. 32, inciso II, e 34 da Lei 8.443/1992, conhecer e rejeitar os presentes embargos de declaração, mantendo-se inalterado o Acórdão 2992/2018-TCU-Plenário;
9.2. dar ciência deste acórdão aos embargantes.

Embargos de declaração opostos em face de acórdão que conheceu e negou provimento aos recursos de reconsideração interpostos pelos embargantes contra deliberação que conheceu de recurso de revisão, acatou parcialmente as suas alegações de defesa, tornou insubsistente a decisão que tinha julgado as contas de responsáveis da Administração Nacional do Senac do exercício de 2002, julgou irregulares as suas contas, cominou-lhes débito e imputou-lhes multa.

Serviço Nacional de Aprendizagem Comercial - Departamento Nacional.

3. Recorrentes: Infracon Construtora e Incorporadora Eireli (02.329.639/0001-40); Antonio José Domingues de Oliveira Santos (XXX.706.557-XX).

Aroldo Cedraz.

13.1. Ministros presentes: José Mucio Monteiro (Presidente), Walton Alencar Rodrigues, Aroldo Cedraz, Raimundo Carreiro, Ana Arraes, Bruno Dantas (Relator) e Vital do Rêgo.
13.2. Ministro que alegou impedimento na Sessão: Aroldo Cedraz.
13.3. Ministro-Substituto convocado: André Luís de Carvalho.
13.4. Ministro-Substituto presente: Weder de Oliveira.

INFRACON ¿ CONSTRUTORA E INCORPORADORA EIRELI

TRF-2

ANTÔNIO JOSÉ DOMINGUES DE OLIVEIRA SANTOS

TRF-1

INFRACON CONSTRUTORA E INCORPORADORA EIREL

BRUNO DANTAS

Ministro Bruno Dantas.

Trata-se de embargos de declaração opostos por Antônio José Domingues de Oliveira Santos (peça 152) e pela Infracon Construtora e Incorporadora Eireli (peça 151) em face do Acórdão 2992/2018-TCU-Plenário, por meio do qual o Tribunal conheceu e negou provimento aos recursos de reconsideração interpostos pelos embargantes contra o Acórdão 201/2018-TCU-Plenário que, no que interessa aos embargantes, conheceu de recurso de revisão, acatou parcialmente as suas alegações de defesa, tornou insubsistente o Acórdão 2728/2004-TCU-Primeira Câmara, julgou irregulares as suas contas, cominou-lhes débito e imputou-lhes multa.
Nesta oportunidade, a Infracon Construtora e Incorporadora Eireli alega que a deliberação recorrida estaria eivada de omissão no que diz respeito à tese lançada pela empresa na parte final da peça 135, na qual apontou ser pacífica a jurisprudência do TCU no sentido de que seria "incabível a imputação de débito com base em sobrepreço de itens isolados da planilha contratual, porquanto a aferição da adequabilidade do preço contratado deve perpassar por uma avaliação mais abrangente da avença, permitindo-se, em geral, compensações de itens com sobrepreço e itens com subpreço".
Argumenta que essa tese não foi enfrentada, a despeito de inegavelmente interferir na metodologia utilizada para o cálculo do débito, pois a análise do sobrepreço não teria abrangido a totalidade dos preços do contrato em relação aos do mercado à época, limitando-se ao exame de oito itens em um universo de aproximadamente 50 itens efetivamente contratados.
Expõe que "se o órgão competente tivesse feito a compensação entre os preços eventualmente superavaliados e os subavaliados, poderia, sem sombra de dúvidas, encontrar uma soma dos valores superavaliados que não superasse os subavaliados, não sendo possível, assim, imputar sobrepreço pela diferença global, na linha dos precedentes desse c. TCU". Nesse contexto, defende que seria imprescindível novo exame da Secretaria de Fiscalização de Obras e Patrimônio da União (Secob/TCU) .
Além disso, argui desconformidade entre os itens 46 e 55 do voto condutor do acórdão embargado. Segundo a empresa, no item 55 do voto, quanto ao pedido de retorno dos autos à unidade instrutora, a decisão indicou que a análise da Serur foi complementada pelas razões expostas no voto, motivo pelo qual o pleito deveria ser indeferido.
Contudo, no item 46 do voto condutor do acórdão embargado, o relator considerou que a embargante "poderia ter solicitado [as composições de custos] por meio de expediente ao Relator do processo, do recurso ou à Secretaria do Tribunal, ou até mesmo à Caixa Econômica Federal, gestora do Sinapi". Sobre a inconsistência, conclui:
"Ora, a inconsistência entre esses dois itens da fundamentação reside justamente no fato de que a complementação da análise da Serur pelo voto condutor foi no sentido de que a empresa embargante poderia, como de fato o fez, dirigir expediente ao Relator do processo (peça nº 135) para que a Secretaria competente desse c. TCU pudesse apresentar todos os elementos da composição dos itens de serviços."
Ao final, a Infracon Construtora e Incorporadora Eireli requer o conhecimento do recurso e o seu provimento, a fim de " (i) suprir a omissão quanto à tese que as análises técnicas adotadas por esse c. TCU não devem utilizar o método da limitação dos preços unitários (MLPU) , que considera apenas os serviços com preço unitário acima do referencial, sem compensação com os itens subavaliados; bem como para (ii) corrigir a desconformidade entre os itens 46 e 55 do voto condutor do acórdão embargado, sem prejuízo de lhes serem atribuídos efeitos infringentes, caso o eventual acolhimento implique a modificação do acórdão embargado.
Solicita ainda que os atos processuais de interesse da empresa sejam objeto de intimações endereçadas aos seus advogados constituídos nos autos, inclusive a inclusão em pauta para julgamento, sob pena de nulidade do ato processual.
Por seu turno, Antônio José Domingues de Oliveira Santos defende que a decisão recorrida admitiu indevidamente documento novo, conclusões da área técnica de que teria havido irregularidades não abordadas no processo de 2002. Discorre que tal juízo viola a literalidade da hipótese de cabimento de recurso de revisão, a qual somente admite a utilização de "documentos novos com eficácia sobre a prova produzida".
Nesse sentido, argumenta que apenas documentos novos que alterem a base fática de uma decisão, e não a forma como qualificam os fatos, podem ser utilizados para subsidiar esse tipo de recurso.
Assevera que, de acordo com a tese adotada no acórdão recorrido, um "relatório de auditoria" que conduza a conclusões diferentes dos relatórios precedentes constituiria, por si só, documento novo hábil para desconstituir a coisa julgada administrativa.
No seu entender, a fundamentação do acórdão combatido evidenciaria que o TCU teria afirmado a inexistência de coisa julgada porque em uma prestação anual de contas não seria possível analisar detidamente todos os atos praticados. Aduz que esse entendimento foi inaugurado apenas no Regimento Interno de 2015 e que, ainda que esse entendimento tenha sido alterado, tal mudança não daria amparo à interposição de recurso de revisão. Estaria, assim, afastada a estabilidade jurídica pretendida nos processos de controle externo, eis que os fatos analisados neste processo ocorreram por volta do ano 2000.
Defende que a linha jurisprudencial na qual se amparou o acórdão embargado tem por objetivo fazer interpretação elástica de fato novo com propósito real de reexaminar fatos e documentos já apreciados no Tribunal de Contas quando do julgamento da prestação de contas e sobre os quais já haveria se formado a coisa julgada administrativa ou, pelo menos, a preclusão consumativa.
Sobre esse ponto, arremata que existiria "contradição explícita entre os argumentos e as conclusões, ou, no mínimo, omissão no sentido de esclarecer que, de fato, este TCU estaria operando uma redução interpretativa do alcance da coisa julgada".
Antônio José Domingues de Oliveira Santos também argui contradição e omissão na apreciação do argumento sobre a falta de fundamentação durante a sessão de julgamento, ao longo do qual, em que pese a questão de ordem levantada da tribuna, situação dos autos não foi descrita sequer de forma abreviada e os argumentos contidos no voto não foram explicitados.
No seu entender, existiria omissão no fato de que a arguição de nulidade por falta de fundamentação durante a sessão de julgamento não teria sido apreciada e contradição no fato de que o relator da decisão embargada teria afastado um argumento do recorrente com um fundamento que não se relacionaria com ele.
Por fim, defende ter ocorrido omissão quanto à análise de parecer complementar elaborado pela Fipe, o que violaria o princípio da ampla defesa e da busca da verdade material.
Teria ocorrido tratamento seletivo, na medida em que documento apresentado pelo MPTCU teria fundamentado a admissão do recurso de revisão enquanto os documentos apresentados pela defesa teriam sido desconsiderados.
Argumenta que "o material apresentado recentemente e desconsiderado no Acórdão em tela corresponde exatamente à apresentação das composições de preços e à comprovação da representatividade correta dos índices considerados no reajuste de bases monetárias. Comprova-se, no estudo complementar, a exatidão das conclusões técnico-econômicas quanto à inexistência de sobrepreço".
Apresenta fundamentos para a escolha da data-base julho/2011, notadamente a proximidade com a data da decisão final do sobrepreço, a existência de serviços contratuais específicos somente executados por empresas especializadas não constantes de quaisquer bancos de preços institucionais, e a impossibilidade de pesquisar os preços praticados no passado junto a empresas fornecedoras.
Argumenta que o estudo complementar da FIPE, nos dizeres do embargante considerado desnecessário por este Relator, teria vindo para demonstrar, de forma precisa e minuciosa, a ausência de superfaturamento, tomando em consideração os preços das tabelas públicas da época. Menciona julgado do TCU acerca da possibilidade de se considerar particularidade da obra não contempladas em sistemas de referência.
Argumenta que "não há como decidir, sem causar prejuízo a uma das partes, se a retroação de preços por índices econômicos oficiais é imprópria independentemente do prazo de retroação. Há que se analisar e comprovar tecnicamente a impropriedade ou a correção. Qualquer julgamento com base em precedentes que nada têm a ver com o período e atas do estudo, torna-se mera suposição".
Assevera que "o Acórdão embargado, data máxima vênia, limitou-se a dizer que o 'atuação do TCU não está jungida a nenhuma manifestação estranha ao TCU' (Relatório, §25.4) , furtando-se, assim, de entrar no mérito de um relatório técnico que demonstra cabalmente a insubsistência da metodologia utilizada pelo Tribunal para justificar a condenação".
Ao final, Antônio José Domingues de Oliveira Santos requer o "acolhimento dos presentes embargos de declaração para que, reconhecendo-se os vícios de contradição e omissão do Acórdão impugnado, seja convertido o julgamento diligência, retornando-se os autos à Unidade Técnica para manifestação sobre o novo relatório subscrito pela FIPE".
	É o relatório.

8.1. Marcello Terto e Silva (OAB/GO 21.959) e outros, representando Infracon Construtora e Incorporadora Eireli;
8.2. Antônio Perilo Teixeira Netto (OAB/DF 21.359) e outros, representando Antonio José Domingues de Oliveira Santos.

Subprocurador-Geral Paulo Soares Bugarin.

PRESTAÇÃO DE CONTAS SIMPLIFICADA. SERVIÇO NACIONAL DE APRENDIZAGEM COMERCIAL - DEPARTAMENTO NACIONAL. EXERCÍCIO 2002. CONTAS REGULARES COM RESSALVAS. RECURSO DE REVISÃO INTERPOSTO PELO MPTCU. CONTAS REABERTAS PARA APURAÇÃO DE FATOS NOVOS. SUPERFATURAMENTO DE CONTRATO E OUTRAS IRREGULARIDADES NAS OBRAS DO CENTRO ADMINISTRATIVO DO SENAC NA BARRA DA TIJUCA - RIO DE JANEIRO/RJ. CITAÇÃO. AUDIÊNCIA. CONTAS IRREGULARES. DÉBITO. MULTA. CIÊNCIA. RECURSO DE RECONSIDERAÇÃO. ARGUMENTOS INSUFICIENTES PARA REFORMA DO JULGADO. CONHECIMENTO E REJEIÇÃO. EMBARGOS DE DECLARAÇÃO. AUSÊNCIA DE CONTRADIÇÃO, OBSCURIDADE OU OMISSÃO. CONHECIMENTO E REJEIÇÃO.

PRESTAÇÃO DE CONTAS SIMPLIFICADA (PCSP)

Secretaria de Recursos (Serur); Secretaria de Controle Externo do Trabalho e Entidades Paraestatais (SecexTrabalho).

Trata-se de embargos de declaração opostos por Antonio José Domingues de Oliveira Santos (peça 152) e pela Infracon Construtora e Incorporadora Eireli em face do Acórdão 2992/2018-TCU-Plenário, por meio do qual o Tribunal conheceu e negou provimento aos recursos de reconsideração interpostos pelos embargantes contra o Acórdão 201/2018-TCU-Plenário que, no que interessa aos embargantes, conheceu de recurso de revisão, acatou parcialmente as suas alegações de defesa, tornou insubsistente o Acórdão 2728/2004-TCU-Primeira Câmara, julgou irregulares as suas contas, cominou-lhes débito e imputou-lhes multa.
Nesta oportunidade, os embargantes alegam, em síntese, que a deliberação recorrida estaria eivada de obscuridades, omissões e contradições, sobretudo no que diz respeito:
2.1. omissão quanto à tese de que seria incabível a imputação de débito com base em sobrepreço de itens isolados da planilha contratual, devendo-se promover compensações de itens com sobrepreço e itens com subpreço;
2.2. contradição entre o fundamento utilizado para indeferir o pleito de retorno dos autos à unidade instrutora e a argumentação constante no voto relator acerca da apresentação das composições de preços unitários utilizadas pela unidade instrutora do acórdão condenatório;
2.3. omissão e contradição no que toca aos fundamentos utilizados para admitir o recurso de revisão;
2.4. omissão na apreciação do argumento sobre a falta de fundamentação durante a sessão de julgamento; e
2.5. omissão quanto à análise de parecer complementar elaborado pela Fipe, o que violaria o princípio da ampla defesa e da busca da verdade material.
A princípio, satisfeitos os requisitos atinentes à espécie, os presentes embargos devem ser conhecidos, com fundamento nos arts. 32, inciso II, e 34 da Lei 8.443/1992.
Preliminarmente, acerca da natureza dos embargos declaratórios, julgo relevante transcrever o seguinte excerto do Acórdão 1218/2015-TCU-Plenário:
"Antes de tratar especificamente dos argumentos trazidos pelos embargantes, lembro que essa espécie recursal, cujo objetivo é sanar eventuais omissões, obscuridades ou contradições, não deve ser manejada para rediscussão de mérito, o que representa, na prática, a possibilidade de repetição de um mesmo recurso, ferindo os princípios da singularidade, da isonomia e da celeridade processual. Os embargos declaratórios devem ter como fundamentação a obscuridade (falta de clareza na redação do julgado) , contradição (existência de proposições inconciliáveis entre si) e omissão (falta de pronunciamento judicial sobre matéria que deveria ter sido apreciada pelo juiz) ."
Em reforço, pertinente destacar a natureza das contradições e omissões embargáveis, consoante elucidativa explanação contida no Acórdão 3339/2013-TCU-Primeira Câmara.
 "A omissão para o acolhimento dos declaratórios é a que diz respeito à questão que deveria ter sido apreciada pelo colegiado mas não o foi. Não constitui omissão ou contradição a adoção de entendimento diverso do preferido pela parte, segundo seus próprios critérios de justiça e de acordo com sua particular interpretação das leis e da jurisprudência. Não há falar em omissão quando o acórdão analisa todas as questões submetidas a exame e as decide com base em teses jurídicas, jurisprudência, interpretação de leis e análise dos fatos que são diversos dos que os jurisdicionados entendem como mais adequados.
 (...) a contradição deve estar contida nos termos do decisum atacado, este compreendido no âmbito desta Corte como o conjunto: Relatório, Voto e Acórdão. Não cabe alegação de contradição entre o acórdão embargado e 'doutrina', 'jurisprudência' ou mesmo 'comando legal'. A alegação é pertinente em recurso de reconsideração ou pedido de reexame, no qual o comando atacado é contrastado com a jurisprudência, a doutrina e o ordenamento jurídico. Entretanto, é descabida em embargos de declaração, cuja única finalidade é esclarecer ou integrar a decisão embargada, excepcionalmente modificando-a."
Tecidas essas considerações, antecipo que não vislumbro os vícios suscitados.
Quanto à suposta omissão na tese de que a análise do sobrepreço deveria ser feita de forma global, considerando eventuais compensações entre sobrepreços e subpreços, enfatizo que esse argumento foi apresentado à peça 135, após o encerramento da etapa de instrução (peça 128) . 
Consoante art. 160 do RITCU, é facultada à parte a juntada de documentos novos até o término da etapa de instrução, sem prejuízo da apresentação de memorial após a inclusão do processo em pauta. Por sua vez, a jurisprudência deste Tribunal é no sentido de que não existe omissão acerca de informações aduzidas em memorial (vg. Acórdão 1887/2013-TCU-Plenário e 6.727/2018-TCU-1ª Câmara, apenas para citar alguns) .
Ainda que se pudesse considerar a existência de omissão no acórdão combatido, o que não é o caso, o exame da tabela constante da seção II.1 do voto condutor do Acórdão 201/2018-TCU-Plenário, de relatoria do Ministro Benjamin Zymler, evidencia que foi promovida análise global da avença, como é praxe na metodologia de aferição de economicidade de contratos por esta Corte de Contas.
Não fosse adotada essa sistemática, o sobrepreço seria de R$ 491.738,04. Contudo, desse montante foi subtraído o valor de R$ 100.645,33, correspondente ao subpreço nos itens "Telha térmica tipo Perkron ou similar" e "Emboço e Reboco em paredes externas".
Também não verifico a suposta contradição entre o fundamento utilizado para indeferir o pleito de retorno dos autos à unidade instrutora e a argumentação constante no voto relator acerca da apresentação das composições de preços unitários utilizadas pela unidade instrutora do acórdão condenatório.
A Infracon Construtora e Incorporadora Eireli, conforme registrado no voto condutor, em nenhum momento requereu as composições de custos unitários. O que a embargante fez foi aludir a inexistência desses elementos nos autos e requerer nova análise da unidade instrutora. Vejamos como a questão foi tratada no voto condutor da decisão combatida:
"46. Quanto às composições de custos que a empresa supostamente não obteve no relatório do Sinapi, considero que ela poderia ter solicitado por meio de expediente ao Relator do processo, do recurso ou à Secretaria do Tribunal, ou até mesmo à Caixa Econômica Federal, gestora do Sinapi. Inclusive, nesse sentido, o documento elaborado pela Fipe incluído à peça 139 (p. 20) informa que ela obteve as composições de custos dos serviços de 2002 e 2003 juntamente ao Sinapi.
47. Portanto, por se constituir de um banco de dados público, não verifico grande dificuldades que o interessado tivesse obtido essa informação junto ao órgão gestor caso fosse do seu interesse."
Ora, conforme evidenciado no voto condutor do Acórdão 2992/2018-TCU-Plenário, por se tratar de banco de dados públicos, o agora embargante poderia ter obtido junto à Caixa Econômica Federal, como feito pela Fipe, ou mesmo requerido os documentos junto aos órgãos deste Tribunal a fim de fazer as suas próprias análises, o que não ocorreu.
Reputo, portanto, inexistir qualquer contradição neste sentido.
Também refuto existir omissão ou contradição no que toca aos fundamentos utilizados para admitir o recurso de revisão, conforme apontado por Antonio José Domingues de Oliveira Santos. Transcrevo como a matéria foi tratada no acórdão embargado:
"7.	De fato, no meu entender, não há que se falar em desrespeito à coisa julgada administrativa ou prejuízo à força de decisões anteriores do TCU, especialmente porque não ocorreu o trânsito em julgado do acórdão objeto de recurso de revisão pelo MPTCU.
8.	Ademais, ao contrário do alegado pelos recorrentes, reputo que as irregularidades verificadas no Contrato 1/2002 posteriormente ao julgamento da prestação de contas simplificada do exercício de 2002 contas constituem documento novo, possibilitando a interposição de recurso de revisão pelo MPTCU.
9.	Consoante o Acórdão 1821/2018-TCU-Plenário, considera-se, para fins de admissibilidade de recurso de revisão, documento novo todo aquele não examinado no processo. No caso em vertente, não verifico, no âmbito dos documentos que subsidiaram o Acórdão 2728/2004-TCU-Primeira Câmara, qualquer análise específica do Contrato 1/2002 pelo controle interno, pelas unidades instrutoras deste Tribunal ou pelo Parquet.
10.	Nesse sentido, incabível o argumento de que a reabertura das contas se pautou em mudança de entendimento da área técnica.
11.	Ora, é cediço que os processos de controle externo se desenvolvem com escopo delimitado, pois seria impraticável examinar todos os atos de gestão perpetrados por um órgão ou entidade em determinado período. No caso concreto, não houve emissão de juízo de valor sobre a regularidade do Contrato 1/2002.
12.	Nesse sentido, considero plenamente viável que a identificação posterior de irregularidade em uma avença cuja vigência se estendeu para além do exercício subsequente ao das contas ordinárias possibilite a reabertura das contas mediante a interposição do recurso apropriado, sobretudo se o acórdão recorrido não tiver emitido juízo a respeito do fato, como aqui verificado."
Como demonstrado no voto, não houve, no Acórdão 2728/2004-TCU-Plenário, análise específica do Contrato 1/2002, de modo que as irregularidades verificadas posteriormente, mas dentro do período de interposição do recurso de revisão, constituem-se documento novo para fins de admissão da espécie recursal.
Portanto, o que se verifica aqui é o inconformismo do embargante com a tese acolhida por este Tribunal, não cabendo a rediscussão do mérito da matéria na via estreita dos embargos de declaração.
Tampouco verifico a suposta omissão na apreciação da tese a respeito da falta de fundamentação durante a sessão de julgamento.
O Acórdão 201/2018-TCU-Plenário obedeceu toda a processualística definida no Regimento Interno do TCU e o argumento do embargante, a despeito de seu inconformismo, foi afastado por ocasião do Acórdão 2992/2018-TCU-Plenário. Vejamos:
"RELATÓRIO
15.3.	Nos termos do art. 1º, da Lei 8443/1992, e do art. 69, do Regimento Interno do Tribunal de Contas da União (RI/TCU) , a seguir transcrito, o relatório, a fundamentação, o dispositivo e eventuais ressalvas são partes essenciais das deliberações do TCU:
Art. 69. São partes essenciais das deliberações do Tribunal:
I - o relatório do relator, de que constarão, quando houver, o teor integral da parte dispositiva da deliberação recorrida quando se tratar de recurso, as conclusões da equipe de fiscalização, ou do servidor responsável pela análise do processo, bem como as conclusões dos pareceres das chefias da unidade técnica e do Ministério Público junto ao Tribunal, afora para os processos constantes de Relação, segundo as hipóteses do art. 143;
II - a fundamentação com que o relator analisar as questões de fato e de direito, dispensada a elaboração de considerandos, exceto nos casos do § 3º do art. 143;
III - o dispositivo com que o relator decidir sobre o mérito do processo;
IV - as ressalvas, quando feitas pelos votantes.
15.4.	Com as vênias de estilo, parece equivocar-se o recorrente ao motivar uma de suas razões recursais na inexistência de fundamentação da deliberação recorrida ou em suposta inobservância das partes integrantes do Acórdão recorrido, senão vejamos.
15.5.	Integram a deliberação recorrida as seguintes partes, sem prejuízo de consignar a inexistência de ressalvas:
	a) Relatório (peça 81) ;
	b) fundamentação - Voto (peça 80) ;
	c) dispositivo - Acórdão 201/2018-TCU-Plenário (peça 79) .
15.6.	Como se verifica tão-somente pela remissão das peças mencionadas no item anterior, foi respeitado o requisito formal da constituição da deliberação recorrida, motivo por que não subsiste essa preliminar.
VOTO
13.	Quanto ao fato de que o processo teria sido relatado de forma incompleta, verifico que o Acórdão 201/2018-TCU-Plenário possui todas as partes essenciais, nos termos do art. 69 do Regimento Interno, quais sejam, o relatório, a fundamentação explicitada no voto do Ministro Relator e a parte dispositiva."
Por fim, entendo inexistir qualquer omissão quanto à necessidade de retorno dos autos à unidade instrutora para análise do parecer complementar elaborado pela Fipe. Conforme já tratei neste voto, é facultada a apresentação pelas partes de documentos novos até o término da etapa de instrução do processo, sendo facultada, ainda, a apresentação de memorial após a inclusão do processo em pauta.
Por seu turno, é juízo do relator e, em última instância, do colegiado, a análise e eventuais encaminhamentos acerca de documentos incluídos nos autos após o término da etapa de instrução. No caso concreto, conforme consignei do voto, após análise desse material, entendi que ele não teria o condão de infirmar as conclusões acerca do sobrepreço na avença, sobretudo por estarem fundamentadas em metodologia amplamente consolidada de aferição de preços de obras públicas. Vejamos:
"56. No tocante ao relatório de pesquisa produzido pela Fipe e apresentado pelo Senac, ressalto que, encerrada a fase instrução, não cabe mais a juntada de novos elementos de defesa para fins de inovação de teses ou contraposição às conclusões da unidade responsável pelo exame da matéria, exceto na superveniência de fato que altere substancialmente o mérito do feito, sem embargo da possibilidade de a parte fazer distribuir memoriais informativos após a inclusão do processo na pauta de julgamentos.
57.	 Do exame desse material, considero desnecessário o retorno dos autos à unidade instrutora para novo exame, pois julgo que os fundamentos lá expostos não são suficientes para infirmar as conclusões do Acórdão 201/2018-TCU-Plenário.
58.	 No mencionado estudo, a entidade argumenta que não existem estudos acadêmicos que sustentem a afirmação da unidade instrutora do TCU de que a retroação de preços por períodos demasiadamente longos cause distorções no orçamento.
59.	 Ainda que inexistam estudos acadêmicos, a conclusão desta Corte de Contas fundamenta-se em diversos precedentes indicados na decisão ora recorrida, in verbis:
'30. A confrontação do orçamento contratado com outro elaborado com parâmetros de custo obtidos depois de vários anos é, pois, imprópria para aferição de adequação da proposta contratada com valores de mercado. As correções de preços por índices em datas demasiadamente longas não conseguem reproduzir as exatas condições da obra à época da assinatura do contrato ou da celebração dos aditivos. Tais comparações mascaram eventual sobrepreço no contrato, quando comparado com paradigmas vigentes na época da contratação. Pode-se citar, nesse sentido, os Acórdãos 278/2008, 2127/2006, 1657/2011, 1922/2011, 854/2016 e 1317/2006, todos do Plenário.'
60.	 Além disso, a escolha de determinada data-base pode ser feita deliberadamente, escolhendo-se períodos em que choques de preços de determinados insumos ainda não tenham sido captados por esses índices econômicos. Existe, portanto, excessiva subjetividade na adoção desse método.
61.	 Por fim, tendo em vista que existe uma metodologia amplamente consolidada de análise de preços de obras públicas, por meio da utilização de sistemas referenciais de preços elaborados por instituições públicas e da utilização dos custos dos insumos pesquisados por essas entidades à época do ajuste, não vejo motivo para adoção de metodologia diversa."
Nesse sentido, não há que se falar em omissão, mas sim em inconformismo do embargante com a tese fixada na deliberação embargada.
Assim, inexistindo quaisquer contradições, obscuridades, omissões ou quaisquer outros vícios a serem sanados na deliberação atacada, devem ser rejeitados os presentes embargos.
	Ante o exposto, voto por que o Tribunal adote o Acórdão que ora submeto à deliberação deste Colegiado.
TCU, Sala das Sessões Ministro Luciano Brandão Alves de Souza, em 28 de agosto de 2019.
Ministro BRUNO DANTAS 
Relator